臺灣基隆地方法院刑事判決　　　　　　　　 93年度自字第3號
自　訴　人　　己○○
自訴代理人　　侯俊安律師
被　　　告　　戊○○
　　　　　　　甲○○○
　　　　　　　乙○○
　　　　　　　丙○○
　　　　　　　丁○○
前五人共同
選任辯護人　　陳英鳳律師
被　　　告　　庚○○　　59歲.
上列被告因詐欺案件，經自訴人提起自訴，本院判決如下：
    主  文
戊○○、甲○○○、丁○○、丙○○、乙○○、庚○○均無罪。
    理  由
一、本件自訴意旨略以：
　　（一）本件係於民國八十三年七月間，被告戊○○以其欲於
　　　　　基隆市投資興建二棟大樓（基隆市○○路與義六、義
　　　    七路口之建築案，以下簡稱甲建案；及信一路與義九
　　　　  路口之建築案，以下簡稱乙建案），資金不足，向自
　　　　　訴人己○○借款新台幣（下同）二千五百萬元，因金
          額龐大，自訴人乃轉介由訴外人謝隆發、蔣榮福借予
          被告戊○○二千五百萬元，言明借期三個月，並由被
          告戊○○提供其與妻甲○○○、其子丁○○、丙○○
          、乙○○共有之龍王飯店設定第二順位三千萬元之抵
　　　　　押權予謝、蔣二人之妻李淑燕、蔣鄭照慧，五人又各
　　　　　簽發五百萬元合計二千五百萬元之本票為擔保，另自
  　　　　訴人亦提供其於瑞芳之自有土地設定第一順位二千五
　　　　　百萬元之抵押權為被告戊○○共同擔保，並收取四百
　　　　　萬元之佣金。嗣於同年九月戊○○另又加給自訴人二
　　　　　百萬元之佣金，請其說項延期清償。然至八十四年一
  　　　　月間說項結果，則改由自訴人代償被告前欠謝、蔣二
　　　　　人之二千五百萬元，而以三千萬元之代價分別計算投
　　　　　資上開甲建案一千萬元，及乙建案二千萬元，並塗銷
  　　　　前開龍王飯店第二順位之抵押權設定，其中甲建案並
　　　　　與被告戊○○、甲○○○、乙○○、陳政弘、丙○○
　　　　　五人簽訂一千萬元之合資興建契約書及收款証明書，
　　　　　再由甲○○○簽發五紙各四百萬元，經另四人背書之
　　　　　支票計二千萬元擔保，及五人再各簽發四百萬元之本
  　　　　票一紙計二千萬元為違約金；乙建案則由甲○○○簽
　　　　　發合計四千萬元之支票四紙為擔保，及陳氏被告五人
　　　　　之前原交予謝、蔣二人為擔保各簽發五百萬元之本票
  　　　　五紙計二千五百萬元，轉由自訴人取為違約金擔保。
    （二）本件原由自訴人轉介謝、蔣二人借款予被告戊○○，
          雖原係單純民事借貸，然被告戊○○嗣以該二建案力
          邀其以代償方式轉投資，則屬詐術，事後亦証實該二
          建案迄今仍未申領建築執照。
    （三）本件洽談均係與被告戊○○一人為之，至其妻、子四
          人，乃因原設定抵押之龍王飯店為渠全家五人共有，
          故簽發票據擔保及簽署合資興建契約等，亦據其要求
          渠四人亦須共同簽署，渠既簽署當同屬詐欺共犯。
    （四）被告庚○○當時任基隆二信理事，行情身價良好，並
          為蓮聖建設公司董事長，於八十四年十月間，因被告
          戊○○仍無法交付建築執照，謝出面保証還款，故認
          其同為詐欺。
二、按犯罪事實應依証據認定之，無証據不得認定犯罪事實；不
    能証明被告犯罪者，應諭知無罪之判決，刑事訴訟法第一百
    五十四條第二項、第三百零一條第一項分別定有明文。又所
    謂認定犯罪事實之証據，係足以認定被告確有犯罪行為之積
    極証據而言，如未發現相當証據，或証據不足以証明，自不
    能以推測或擬制之方法，以為裁判之基礎（最高法院四十年
    台上字第八六號判例參照）。又刑法第三百三十九條第一項
　　詐欺罪之成立，以意圖為自己或第三人不法之所有，以詐術
　  使人將本人或第三人之物交付為要件。所謂以詐術使人交付
    ，必須被詐欺人因其詐術而陷於錯誤，若其所用之方法，不
    能認為詐術，或不致使人陷於錯誤，即不構成該罪（最高法
    院四十六年台上字第二六０號判例參照）。
三、經訊被告戊○○則以自訴人轉介謝、蔣二人借款二千五百萬
    元，經設定抵押權及簽發本票擔保後，實僅取得三百廿七萬
    元，且自訴人係為他事設定其瑞芳土地予謝、蔣二人之妻，
    非為其借款擔保，自訴人亦無為其代償二千五百萬之事，僅
    因自訴人之妻為代書，於本案藉故要求書立多起保証、協議
    等文件，又本案二建案由代書盧秀霞仲介，然因係與庚○○
    合作，北部合作案由謝某全權處理，非屬子虛等語。被告陳
    王香菊、丁○○、丙○○、乙○○則陳稱，本案均由戊○○
    處理，實情如何均不知曉，僅依戊○○指示簽署票據、文件
    等語。
四、經查：自訴人自承於被告借款之初，經被告戊○○告稱欲與
    庚○○合建二棟十二層大樓，且當時尚未購得土地，其亦曾
    親至工地現場查看，並分別至被告戊○○龍王建設之辦公室
    及庚○○蓮聖建設之辦公室及基隆二信辦公室查看，亦曾於
    其被告庚○○辦公室確認謝與陳確有合建事宜，並知庚○○
    行情身價很好等情（參見本院九十三年三月九日準備程序筆
    錄），然因借款金額高達二千五百萬元，其方轉介謝、蔣二
    人借款，除被告戊○○提供其與妻、子等人共有之龍王飯店
    計二千五百萬元之本票擔保，自訴人亦提供自有不動產設定
    抵押擔保，並自承至此均僅係單純民事借貸。然如自訴人指
    訴，被告戊○○原係請其說項延期清償，至其後由其代償二
    千五百萬元，約定以三千萬計算投資同前之二棟建案，並取
    得如前所述合計高達一億一千五百萬元之收款証明及票據，
    建築案既係同一，被告戊○○非以新事由取信，則何以之前
    轉介擔保借款係單純民事借貸，嗣又無新事由，令自訴人陷
    於錯誤，而於其實現原擔保，並主張代償為轉投資後，反係
    新詐術？況其既取得較原債權五倍之票據，足認其自為充足
    保護，亦無陷於何錯誤可言。
五、再查被告甲○○○、丁○○、丙○○、乙○○辯稱對本案借
    貸均不知情，僅係應戊○○之指示，簽署所須文件一節，亦
    經自訴人坦承，僅因原擔保抵押之龍王飯店為陳氏家族共有
    ，方要求所有權人全體均須簽發收款証明及票據，且係先後
    令渠分別親簽等情相符，則渠四人僅係為滿足自訴人之擔保
    而為，難認與戊○○有為何共同詐欺犯行。至庚○○雖未到
    庭陳述，然依自訴人自陳係於八十四年十月間，因戊○○仍
    無法交付建築執照，謝出面保証還款為據，此亦僅為事後擔
    保還款之約定，要非自始之詐術。
六、綜上，本件僅係消費借貸及保証之民事糾葛，自訴人均無事
    証足証被告有施何詐術使其陷於錯誤，揆諸前揭規定說明，
    乃事証不足，自應為被告無罪之諭知。至本件被告庚○○經
　　合法傳喚，無正當理由不到庭，惟本件既應為如上無罪之判
　  決，乃不待其陳述，逕行判決，附此敘明。
七、據上論斷，應依刑事訴訟法第三百零一條第一項、第三百零
    六條，判決如主文。
中　　華　　民　　國　　94　　年　　4　　月　　28  　日
                  刑事第四庭審判長法　官　陳志祥
                                  法　官　楊皓清
　　　　　　　　　　              法  官　陳玉雲
以上正本證明與原本無異。
對於本件判決如有不服，應於收受送達後10日內，向本院提出上
訴書狀，上訴於臺灣高等法院，並按他造當事人之人數附具繕本
。
中　　華　　民　　國　　94　　年　　4　　月　　28  　日
                                  書記官  王毓嫻
